臺灣高等法院臺南分院刑事判決　　　　　　　　九十三年度上訴字第五二二號　Ｃ
　　　上　訴　人
　　　即　被　告　乙　○　○
　　　選任辯護人　蔡　碧　仲　律師
　　　上　訴　人
　　　即　被　告　丁　○　○
　　　選任辯護人　吳　啟　勳
右上訴人因貪污等案件，不服臺灣嘉義地方法院九十二年度訴字第二三號中華民國九
十三年四月三十日第一審判決（起訴案號：臺灣嘉義地方法院檢察署九十一年度偵字
第五四一六號、第八四七五號），提起上訴，本院判決如左：
      主      文
上訴駁回。
      事      實
一、乙○○於民國（下同）八十八年間擔任嘉義縣梅山鄉第十三屆鄉長、丁○○擔任
    該鄉鄉公所財政課辦事員，均係依據法令從事公務之人員；丙○○係乙○○之姪
    婿、戊○○則係丙○○之友人。緣乙○○、丁○○、丙○○（按丙○○部分業經
    原審判處有期徒刑一年二月，緩刑四年確定）、戊○○（業經原審判處有期徒刑
    一年，緩刑三年確定）等四人，基於共同行使公務員明知為不實之事項，而登載
    於職務上所掌公文書之犯意聯絡；於八十八年十月二十二日，嘉義縣梅山鄉鄉公
    所辦公廳舍因大地震嚴重毀損，獲得前嘉義縣縣長李雅景允諾補助經費興建臨時
    廳舍，乙○○乃於翌日即同年十月二十三日將「梅山鄉公所臨時辦公廳新建工程
    」指定由民政課課員邱全褔承辦（業經臺灣嘉義地方法院檢察署檢察官於九十一
    年十二月二十五日以九十一年度偵字第五四一六號為不起訴處分確定），丁○○
    則負責辦理相關發包採購業務。嗣邱全褔依照行政院為因應天然災害搶救復建，
    依政府採購法第一百零五條訂定之台八十八會授三字第○九二一九號「重大天然
    災害搶救復建經費簡化會計審計手續處理要點」之規定，簽請乙○○指定三家殷
    實廠商，以辦理上開工程之比價手續。詎乙○○明知丙○○有意承包上開工程，
    亦明知依營造業管理規則及土木包工業管理辦法之規定，以領有登記證書，並加
    入同業公會之營造及土木包工業者，始得參加該公所公共工程之比價及議價，復
    明知丙○○係經營建材行，不具營造資格，乙○○對於其主管之事務，明知違背
    法令，竟仍同意將前述工程指定由丙○○承包，乃於同年十月二十六日，批示由
    丙○○、戊○○共同安排之富勇土木包工業、鴻晟營造有限公司（下簡稱鴻晟公
    司）、榮群營造有限公司（下簡稱榮群公司）等三家廠商參與比價。丁○○明知
    前述工程已由乙○○指定丙○○承包，且亦明知乙○○已同意安排富勇土木包工
    業、鴻晟公司、榮群公司等三家營造公司參與比價，仍於八十八年十月二十六日
    在邱全褔所呈之上開簽呈中會簽：「本案於鄉座指定廠商後，為爭取時效擬以電
    話通知比價，並要求廠商於十月二十六日下午三時於本所一樓開標」，且未實際
    通知富勇土木包工業等三家廠商前來參與比價，即任由丙○○領取全數標單；而
    戊○○、丙○○、張貞雄遂於同日下午三、四時許，在戊○○位於嘉義縣梅山鄉
    ○○村○○街一六七號之住處，分由戊○○編造富勇土木包工業之標單、丙○○
    及張貞雄則編造鴻晟公司及榮群公司之標單，再於同日下午五時許，由戊○○、
    丙○○共同持上開編造之三張標單至梅山鄉公所，由不知情之該鄉公所秘書甲○○主持開標，而辦理虛偽比價之開標手續，即明知實際並無比價，卻於比價紀錄
    表中作不實之登載，作成由富勇土木包工業以新台幣（下同）三百十六萬元價格
    得標之認定，足生損害於公務機關工程比價之正確性，並使未具營造資格之丙○○得以未經公平切實之比價程序，承作前述工程。嗣經不知情之梅山鄉公所主計
    主任謝美惠、政風室主任黃榮宗、總務邱全褔等人於同年十一月二十四日完成上
    開工程之驗收手續後，於同年十二月十日核付工程款。
二、案經法務部調查局嘉義縣調查站移請臺灣嘉義地方法院檢察署檢察官偵查起訴。
      理      由
一、訊據上訴人即被告乙○○、丁○○均矢口否認右揭犯罪事實，被告乙○○辯稱：
    伊依據行政院台八十八會授三字第０九二一九號函發布之「重大天然災害搶救復
    健經費簡化會計審計手續處理要點」第二項簡化原則第四點規定：災區搶救復健
    緊急需要之採購，得不適用政府採購法關於招標、決標之規定，各機關得自行以
    比價或議價方式辦理，至於如何擇定三家以上廠商之資格，依嘉義縣政府九十二
    年四月七日府主二字第０九二００四六０一九號回函明確載明並無擇定三家殷實
    廠商之規定，故伊指定三家廠商比價係渠行政裁量權。換言之，參與比價之廠商
    過去如無違約或違法等消極條件存在，即得擇取而參加比價，伊自無任何不法。
    又前開工程採取更嚴格之通訊比價模式，係為使招標過程更公開、公平，衡情苟
    渠等共謀徇私舞弊，圖利他人，則逕採用較為寬鬆之議價程序，既可僅指定特定
    一家廠商前來商議價格，又無底價保密的問題，豈不快哉？又何必採用較為嚴謹
    之通訊比價程序，不但過程繁複且處理較為費時，反遭人詬病？且前開工程因八
    十八年十月二十二日大地震後，工程之急迫性（縣長十月二十五日視察命於二星
    期內完成）各承辦人是否因努力於一定期限內將工程發包出去，以求不辱使命，
    然又為免工程規模小利潤微薄，無法吸引廠商前來參與投標之興趣，始積極指定
    特定三家廠商前來，避免造成工程屆時無法順利發包之窘境，亦非毫不可能，且
    此思考方向應係站在鄉公所所編列之工程能否順利發包（公益）為其考量重點，
    並非站在為圖承包廠商之不法利益而作考量，否則若嚴格加以區分，公務員必將
    畏難怕事，不敢勇於擔當，行政效率亦必受影響而遲緩不彰，甚至減損國家競爭
    力；至本件之比價紀錄表，伊未參與其事，且前開工程亦無足以生損害於鄉公所
    之結果，自無成立刑法第二百十三條罪責之餘地云云。被告丁○○辯稱：上開簽
    呈係伊與政風室主任黃榮宗討論後始為之，是伊並無犯意；而前開工程簽辦公文
    係經被告乙○○明確批示富勇土木包工業、榮群公司、鴻晟公司後，經主辦人邱
    全福送發包中心，由伊辦理發包事宜。因此，其由內容知悉被告乙○○所指定之
    廠商，與事理無違；又伊依被告乙○○所給予指定廠商之電話通知，亦屬常態之
    情事，雖通知時未曾做任何之紀錄，然此實為行政體系上常見之慣例；且伊於招
    標文件之發售乙節，實無不當，而前開三件投標文件，伊亦未親自收受；上開工
    程之開標，係由秘書甲○○主持開標，且有政風室主任黃榮宗、承辦人邱全福、
    主計謝美惠等在場，足見該工程確經開標程序而決標甚明，則伊顯無偽造文書之
    犯行云云置辯。惟查：
  (一)「梅山鄉公所臨時辦公廳新建工程」係被告丙○○與被告戊○○共同向富勇土木
    包工業、鴻晟公司、榮群公司借牌承作，且富勇土木包工業等三家廠商未實際參
    與比價，而係由被告戊○○填寫富勇土木包工業之標單，被告丙○○及證人張貞
    雄分別填寫鴻晟公司、榮群公司之標單，經虛偽參與比價後，由富勇土木包工業
    以三百十六萬元之價格得標等情，業據已判決確定之共同被告丙○○、戊○○於
    嘉義縣調查站偵訊時、偵查中檢察官訊問時及原審調查時坦認在卷（見臺灣嘉義
    地方法院檢察署九十一年度他字第四五五號卷【下簡稱他字卷】第七二頁正面至
    七四頁背面、第一○○頁背面至一○一頁背面、第一六六頁背面至一六八頁背面
    、第一七一頁正面、第一九○頁背面；原審九十一年度聲羈字第四九號卷第八頁
    背面至第九頁正面；原審卷第五八頁九十二年二月十七日訊問筆錄），核與證人
    即富勇土木包工業、鴻晟公司、榮群公司之負責人張貞雄、陳建文、劉國玄於嘉
    義縣調查站、偵查中及原審調查時證述之情節相符（分別見他字卷第四八頁背至
    五五頁正面、第六一頁正、背面、第九○頁背面至九二頁背面；原審卷第五一至
    五六頁九十二年二月十七日訊問筆錄），並有富勇土木包工業、鴻晟公司、榮群
    公司參加比價時所提出之「工程估價單」、「嘉義縣梅山鄉公所工程標單」各三
    紙附卷可稽（見法務部調查局嘉義縣調查站案卷證據編號十四），則上開工程確
    係共同被告丙○○與戊○○共同向富勇土木包工業等三家廠商借牌承作而未實際
    參與比價之下，由富勇土木包工業以三百十六萬元之價格得標，而富勇土木包工
    業等三家廠商僅係本案共同被告丙○○、戊○○借牌承包上開工程之人頭公司乙
    情，應堪認定。
  (二)上開「梅山鄉公所臨時辦公廳新建工程」係共同被告丙○○要約戊○○共同承作
    時，提及被告乙○○已同意前揭工程交由其承作，並詢問戊○○可取得何廠商牌
    照以配合比價等情，業據共同被告丙○○、戊○○於嘉義縣調查站、偵查中及原
    審調查時供認在卷（見他字卷第七二頁正面至七四頁背面、第一○○頁背面至一
    ○一頁背面、第一七三頁背面至一七四頁正面、第一九○頁背面、第一九二頁背
    面；原審卷第三八、三九、四五頁九十二年二月十七日訊問筆錄），雖被告乙○○否認上情，並辯稱伊係以其印象中曾承包過梅山鄉公所工程中有良好紀錄者作
    為其擇定三家廠商之依據云云。查被告乙○○於八十八年十月二十六日在簽呈上
    批示上開工程指定由富勇土木包工業、鴻晟公司、榮群公司等三家廠商辦理比價
    ，有梅山鄉公所簽呈乙紙在卷可參（見他字卷第二五頁），則姑不論其所指定之
    富勇土木包工業等三家廠商在短短數小時內即就前開工程作出估價單並據以投標
    乙情，是否與常情相符？然榮群公司並未承包過梅山鄉公所之任何工程乙情，業
    據證人即榮群公司之負責人劉國玄於偵查中及原審調查時證稱明確（見臺灣嘉義
    地方法院檢察署九十一年度偵字第五四一六號卷第五三頁正面、原審卷第五五、
    五六頁九十二年二月十七日訊問筆錄），並有嘉義縣梅山鄉公所九十二年四月十
    七日嘉梅鄉建字第０９２０００３２７５號函附卷可稽（見原審卷第一三二頁）
    ；再參以曾承包過梅山鄉公所工程之廠商有一百多家乙情，亦據被告乙○○供明
    在卷（見他字卷第七九頁正面），是嘉義縣既有上百家有承包過梅山鄉公所工程
    之廠商，被告乙○○之上開批示指定竟「恰巧」與被告丙○○、戊○○所安排借
    牌投標之三家廠商相同，顯有違常情，可知被告乙○○與丙○○若於事前未達成
    協議，則被告乙○○又如何知悉在上開簽呈批示上開三家廠商，足見被告乙○○
    上開所辯，應屬子虛，亦足佐證被告乙○○一再辯稱該工程伊僅負責批示指定三
    家廠商，其餘均與其無關，其對本件工程完全不知情云云，顯為卸責之詞，並不
    足採，亦可知共同被告戊○○之自白核與事實相符，益見上揭工程原即內定由被
    告丙○○承作，負責辦理相關發包採購業務，並負責通知上開三家廠商參與比價
    之被告丁○○亦知悉本件三家廠商之比價僅係形式而已，則被告乙○○、丁○○
    及共同被告丙○○、戊○○均有犯意之聯絡甚明。又依證人張貞雄、陳建文、劉
    國玄之前揭證詞，以吾人一般生活經驗，自得推斷富勇土木包工業等三家廠商關
    於本件工程係借牌予被告丙○○、戊○○投標，該三家廠商之投標單為了虛偽比
    價，實際上係由被告丙○○、戊○○編造，其目的僅為符合取具三家廠商比價之
    規定而已。
  (三)又查，被告丁○○確未依其上開簽呈之批示：「為爭取時效，擬以電話通知廠商
    比價」等語通知富勇土木包工業等三家廠商參與比價，且係丙○○至梅山鄉公所
    領取全數標單，再將三張標單交予戊○○等情，業據共同被告丙○○、戊○○於
    嘉義縣調查站、偵查中供述綦詳（見他字卷第七二頁背面至七四頁背面、第一○○頁背面至一○一頁背面、第一六六頁背面至一六八頁背面、第一七三頁背面至
    一七四頁背面、第一九三頁正面；臺灣嘉義地方法院檢察署九十一年度偵字第五
    四一六號卷第三七頁背面、第三八頁正面），並經證人張貞雄、陳建文、劉國玄
    證述屬實（見他字卷第四九頁正面至五五頁正面、第六一頁正面；臺灣嘉義地方
    法院檢察署九十一年度偵字第五四一六號卷第五三頁正、背面），雖被告丁○○
    否認前情，並辯稱伊確實有打電話請上開三家廠商前來比價云云。惟查富勇土木
    包工業等三家廠商就本件工程確實未接獲任何參與比價之電話通知乙節，業據證
    人張貞雄、陳建文、劉國玄證述明確，已如前述，又參以鴻晟公司之負責人陳建
    文早於八十七年七月間即已將其公司牌照、大小印章交予被告戊○○，且其於【
    八十八年十月二十一日出國至同年十月二十八日始返國】乙情，除據證人陳建文
    證述詳確外，並有證人陳建文所出具之旅客入出境紀錄查詢乙紙在卷可查（見他
    字卷第六三頁），顯見被告丁○○前開所辯，要難與事實相符，益證被告丁○○
    未依被告乙○○之批示，切實通知富勇土木包工業等三家廠商前來參與比價，則
    其顯然明知上開三家廠商之比價僅係形式，為完成法定程序而已，而與被告乙○○及共同被告丙○○、戊○○具有共同犯意之聯絡乙情，亦堪認定。
  (四)按建築物之承造人為營造業，以依法登記開業之營造廠商為限；營造業非經申請
    登記，領有登記證書並加入營造業公會，不得營業。又土木包工業，非經申請登
    記，領有登記證書，並加入土木包工業公會者，不得營業。建築法第十四條、營
    造業管理規則第四條、土木包工業管理辦法第四條分別定有明文。被告乙○○既
    歷任嘉義縣政府主計室科員、梅山鄉公所主計佐理員、秘書及鄉長等職；而被告
    丁○○既歷任梅山鄉公所財政課辦事員，並負責辦理發包採購業務，則其等對於
    本工程之投標廠商應具備營造業或土木包工業之登記證書及當年度公會會員證書
    等資格，不得諉為不知，此可由被告乙○○、丁○○於原審調查時就被告丙○○
    不具本件投標資格乙情，均知之甚詳乙節得知（見原審卷第一一三、一一八頁九
    十二年三月三十一日訊問筆錄）。又前開工程梅山鄉公所依照行政院為因應天然
    災害搶救復建，依政府採購法第一百零五條訂定之台八十八會授三字第○九二一
    九號「重大天然災害搶救復建經費簡化會計審計手續處理要點」第四點規定：「
    災區搶救復建緊急需要之採購，得不適用政府採購法關於招標、決標之規定，各
    機關得自行以比價或議價方式辦理」，是依上揭規定，本工程為搶救災區復建之
    需，並無須擇定「三家殷實廠商」，而以比價或逕邀廠商以議價之方式辦理，原
    均無不可，此乃梅山鄉鄉長即被告乙○○之行政裁量權範圍至明，惟必參與比價
    或邀請之廠商符合上開資格為限，自不待言。查丙○○所經營之園環建材行，其
    主行業係「玻璃」，有營業登記資料查詢報表乙紙附卷足參（見法務部調查局嘉
    義縣調查站案卷證據編號十一），其未具營造資格，則自不得參加上開工程之議
    價、比價、投標及承包之工作甚明。而被告乙○○、丁○○明知丙○○之資格不
    符，被告乙○○竟仍將上開工程批示指定由丙○○、戊○○所安排之富勇土木包
    工業等三家廠商辦理虛偽比價，被告丁○○竟仍將空白標單賣予丙○○，且未切
    實通知富勇土木包工業等三家廠商參與比價，並作成為不實之比價紀錄，均業如
    前述，足徵被告乙○○雖批示以富勇土木包工業等三家廠商比價，然實際僅指定
    由丙○○一人承作上開工程，未給予其他廠商參與比價之機會，而與上開「重大
    天然災害搶救復建經費簡化會計審計手續處理要點」第四點之規定未盡相符，則
    被告乙○○、丁○○及丙○○、戊○○等四人於上開工程辦理比價之前，即已知
    悉並未切實取具三家廠商以辦理比價，顯有共同為虛偽不實比價並於開標之日將
    不實之比價登載於比價紀錄表  之故意。
  (五)雖共同被告丙○○嗣於原審審理中辯稱伊於九十一年六月二十一日嘉義縣調查站
    製作筆錄時，有遭調查員恐嚇並踢椅腳云云。然查，丙○○於九十一年六月十日
    為嘉義縣調查站首度約談時，其並未自白（見他字卷第六四至七○頁），嗣於同
    年六月十七日丙○○始在調查站訊問時就上開工程伊亦有參與投標、伊有編
    造鴻晟公司之標單上開工程招標前，被告乙○○曾向其詢價等情自白（見他字
    卷第一七○至一七四頁）；再於同年六月二十一日調查站偵訊時就上開工程招
    標前，被告乙○○曾向其詢價、伊確於八十八年十月二十六日至梅山鄉公所向
    被告丁○○購買三張空白標單等情自白，則丙○○在不爭執其八十八年六月二十
    一日在嘉義縣調查站所供述內容之情況下，其上開自白是否具任意性，端視丙○○之自白是否在其自由意志下所為？經查，丙○○於八十八年六月二十一日上午
    九時二十三分五十三秒開始在嘉義縣調查站製作筆錄，至同日上午十時三十三分
    三十三秒時，遭坐於丙○○身後之調查員以腳推踢椅子乙情，固經原審勘驗被告
    丙○○八十八年六月二十一日之偵訊錄影帶屬實，並有勘驗筆錄附卷可稽（見原
    審卷第一七二、一七三頁），惟該以腳踢椅子之調查員隨即向丙○○道歉乙情，
    亦經丙○○供陳明確（見原審卷第一七三頁勘驗筆錄），則姑不論該調查員係基
    於何因？何動機？以腳踢丙○○所坐之椅子，然丙○○是否因該調查員踢椅子之
    舉動，即使其當時在調查站之供述非出於其自由意志下所為？查丙○○經訊問至
    他字卷第一九三頁背面倒數第二行時，遭調查員踢椅子乙情，雖經原審勘驗屬實
    （見原審卷第一七二頁背面勘驗筆錄），惟細觀丙○○八十八年六月二十一日之
    筆錄內容，可知其上開自白內容均係在該調查員踢椅子之前所為，而其自他字卷
    第一九三頁背面倒數第二行後之供述，並無任何不利於自身及被告乙○○、丁○○、戊○○之供詞，顯見該調查員踢椅子之舉動縱有不妥，亦無對丙○○有任何
    之影響甚明；準此，並無任何證據足證丙○○之上開自白非出於自由意志下所為
    ，而該調查員之舉動亦尚難認有強暴、脅迫之情，且該調查筆錄復經丙○○親筆
    簽名確認無訛，則其上開所辯，殊難採信，不容其事後飾詞否認。
  (六)按測謊之鑑定，係就受測人對相關事項之詢答，對應其神經、呼吸、心跳等反應
    而判斷，其鑑驗結果有時亦因受測人之生理、心理因素而受影響，該鑑驗結果可
    為審判之參考，得為補強證據，固非為判斷之唯一絕對之依據，鑑驗結果是否可
    採，仍應由法院斟酌取捨。而測謊結果之信憑性常因主客觀因素之不同而異其結
    論，而前述測謊結果，於法僅供認定事實之參考，法院於認定事實時仍應本於自
    由心證之原則，就卷內之各項證據，依證據法則詳予推求，固非得一概以測謊之
    結果為斷。惟按「測謊鑑定，倘鑑定人具備專業之知識技能，復事先獲得受測人
    之同意，所測試之問題及其方法復具專業可靠性時，該測謊結果，如就否認犯罪
    有不實之情緒波動反應，雖不能採為有罪判決之唯一證據，但非無證據能力，仍
    得供裁判之佐證」（最高法院八十七年度台上字第三九二號判決意旨參照）。是
    本案被告乙○○之選任辯護人於原審以測謊報告無證據能力等語置辯，似有誤會
    ，合先敘明。查本案被告乙○○、丙○○究是否為本件偽造文書犯行既有爭執，
    經被告乙○○、丙○○同意送法務部調查局測謊，被告乙○○、丙○○經送測謊
    後，測  謊結果：「一、乙○○稱：（一）、「臨時辦公室工程」其未找丙○○
    處理。（二）、系爭工程廠商名單不是丙○○提供的。（三）、系爭工程其未收
    受好處。上述問題經測試呈情緒波動之反應，研判有說謊。二、丙○○稱：（一
    ）、「臨時辦公室工程」乙○○未找伊處理。（二）、系爭工程廠商名單其未提
    供給乙○○。（三）、系爭工程其未拿好處給乙○○。上述問題經測試呈情緒波
    動之反應，研判有說謊。」，有法務部調查局九十一年十二月二十三日調科參字
第０９１２３０３８５９０號測謊報告書在卷可資佐證（見臺灣嘉義地方法院檢
    察署九十一年度偵字第五四一六號卷第七六頁）。姑不論上開測謊結果就被告乙○○就系爭工程其究有無收受好處，以及丙○○就系爭工程究有無予被告乙○○
    好處等情，尚無實據足資證明（詳後述）；惟本件既經被告乙○○、丙○○同意
    測謊，係由具專業之法務部調查局人員為之測謊，就其餘結果係被告乙○○、丙○○有不實之情緒波動反應，揆之前開見解即得為補強證據，益足以證明公訴人
    所訴非虛。
  (七)至偵查中經被告丁○○同意送法務部調查局測謊，被告丁○○經送測謊後，測謊
    結果：「（一）、「臨時辦公室工程」其有電話通知廠商。（二）、系爭工程乙○○未指定讓丙○○處理。（三）、廠商投標單不是丙○○交給伊的。上述問題
    經測試無法獲致有效反應，不能研判有無說謊。」乙情，有上開法務部調查局測
    謊報告書在卷可資佐證，是本件被告丁○○經測謊後雖未能判定其就上開問題有
    無說謊，然按測謊鑑定，係以測謊器記錄受測者在回答問題時之情緒波動與生理
    反應，以判斷受測者是否說謊，然受測者當時之生理狀態、心理狀況、現場環境
    及外在氣氛等因素，均足以影響其作答，故鑑驗結果雖可作為審判之參考，但不
    得採為唯一或絕對之依據（最高法院著有九十一年台上六二五四號判決可資參照
    ），且該測謊結果，不僅與前述原審調查之證據未合，亦與證人張貞雄、陳建文
    、劉國玄之證詞相悖，且依現存科技測謊準確度尚未達百分之百，故測謊僅能作
    為判決時之參考，倘有其他積極證據足以認定被告丁○○有罪之情況下，測謊之
    結果自不足達到推翻有罪認定之程度。如上所述，被告丁○○之行使公務員登載
    不實之犯行已臻灼然，自不得因上開測謊結果即推翻對其確有參與本件犯行之認
    定，附此敘明。
  (八)綜上所述，被告乙○○、丁○○明知前述工程已經指定由丙○○、戊○○承包，
    仍基於共同之犯意聯絡，於八十八年十月二十六日下午五時許，由不知情之甲○○主持，並依據由丙○○、戊○○、證人張貞雄安排編造之富勇土木包工業、鴻
    晟公司、榮群公司等三家廠商之標單，辦理虛偽比價開標手續，明知實際並無比
    價，卻於比價紀錄表中作不實之登載，作成由富勇土木包工業以三百十六萬元價
    格得標之認定，並行使之而編入該工程之卷宗，足生損害於比價之正確性，並使
    丙○○得以未經公平切實之比價程序，承作前述工程，嗣經不知情之梅山鄉公所
    主計主任謝美惠、政風室主任黃榮宗、總務邱全褔等人於同年十一月二十四日完
    成驗收手續後，於同年十二月十日核付工程款等情，已堪認定，雖共同被告戊○○於本院上訴審中復證述：我和丙○○共虧二十幾萬元及丙○○證述：伊和鄭風
    共虧十幾萬元云云，前後證述不一，究係在本案工程賺多少不敢吐實，惟仍不能
    為被告乙○○、丁○○二人為有利之證明。本件事證已甚明確，被告乙○○、丁○○之犯行，堪予認定，應予依法論科。
二、查被告乙○○、丁○○及已判決確定之丙○○、戊○○明知並無實際比價情事，
    卻仍於比價紀錄表上為不實之比價記載，並已達行使階段，則被告乙○○、丁○○所為，均係犯刑法第二百十六條、第二百十三條之行使公務員登載不實罪。被
    告乙○○、丁○○與丙○○、戊○○四人具有犯意聯絡與行為分擔，均為共同正
    犯。
三、原審就被告乙○○、丁○○共同行使公務員明知為不實之事項，而登載於職務上
    所掌之公文書部分，適用刑法二十八條、第二百十六條、第二百十三條、第三十
    一條第一項、第七十四條第一款之規定，並參酌被告乙○○、丁○○二人中，被
    告乙○○居於主導之地位、被告丁○○係被告乙○○之部屬，自有不得已之苦衷
    ，及其等犯罪情節之輕重、個人之品行、犯罪之動機、目的、手段、因犯罪所生
    損害及犯後態度等一切情狀，對被告乙○○量處有期徒刑一年六月，對被告丁○○量處有期徒刑一年二月，以資懲儆。又以被告丁○○前未曾受有期徒刑以上刑
    之宣告，有臺灣嘉義地方法院檢察署刑案資料查註紀錄表及臺灣高等法院被告全
    國前案紀錄表各一份附卷可查，其等二人犯罪情節較輕，加以被告丁○○公務員
    資格之取得不易，經此偵審教訓，應該知所警惕，相信不會再犯，認所宣告之刑
    ，以暫不執行為適當，爰就被告丁○○併諭知緩刑四年，以勵自新，並觀後效。
    及以本案純係被告乙○○所主導引起，且其所涉犯罪之情節較重大，因而認對被
    告乙○○不為緩刑之諭知，附為敘明等情。本院經核其認事用法，均無不當，量
    刑亦稱妥適。被告等二人上訴意旨，猶執前詞，否認犯罪，為無理由，應予駁回
    。
四、公訴意旨另以：被告乙○○、丁○○基於共同犯意之聯絡，為圖利被告丙○○、
    戊○○而為上揭虛偽比價開標手續，明知實際並無比價，卻於比價紀錄表中作不
    實之登載，作成由富勇土木包工業以三百十六萬元價格得標之認定，並行使之而
    編入該工程之卷宗，足生損害於比價之正確性，並使被告丙○○得以未經公平切
    實之比價程序，承作前述工程，經不知情之梅山鄉公所主計主任謝美惠、政風室
    主任黃榮宗、總務邱全褔等人於同年十一月二十四日完成驗收手續後，於同年十
    二月十日核付工程款，使被告丙○○獲取超額利益十八萬七千八百三十四元。因
    認被告乙○○、丁○○共同涉有貪污治罪條例第六條第一項第四款之圖利罪嫌。
    經查：
  (一)按犯罪事實應依證據認定之，無證據不得推定其犯罪事實；又不能證明被告犯罪
    者，應諭知無罪之判決，刑事訴訟法第一百五十四條、第三百零一條第一項分別
    定有明文。又犯罪事實之認定，應憑真實之證據，倘證據是否真實尚欠明確，自
    難以擬制推測之方法，為其判斷之基礎；而認定犯罪事實之證據係指足以認定被
    告確有犯罪行為之積極證據而言，該項證據自須適合於被告犯罪事實之認定，始
    得採為斷罪資料（最高法院五十三年臺上字第六五六號、二十九年上字第三一○
    五號判例意旨參照）。又刑事訴訟上證明之資料，無論其為直接或間接證據，均
    須達於通常一般之人均不致有所懷疑，而得確信其為真實之程度，始得據為有罪
    之認定，若其關於被告是否犯罪之證明未能達此程度，而有合理懷疑之存在，致
    使無從形成有罪之確信，根據「罪證有疑，利於被告」之證據法則，即不得遽為
    不利被告之認定（最高法院七十六年度臺上字第四九八六號判例意旨參照）。其
    以情況證據（即間接證據）斷罪時，尤須基於該證據在直接關係上所可證明之他
    項情況事實，本乎推理作用足以確證被告有罪，方為合法，不得徒憑主觀上之推
    想，將一般經驗上有利被告之其他合理情況逕予排除（最高法院三十二年上字第
    六十七號判例意旨參照）。本件公訴人認被告乙○○、丁○○共同另涉有貪污治
    罪條例第六條第一項第四款之圖利罪嫌，無非係參酌被告丙○○於前開工程完工
    後所結算該工程之支出情形自算表之實際支出為二百八十五萬零一百五十一元，
    與證人張貞雄所核算之二百六十九萬元，二者差距甚微，而認上開被告丙○○所
    自算之二百八十五萬零一百五十一元為可採，再依被告丙○○供稱本工程之合理
    利潤為一成，認定被告丙○○獲得超額利益十八萬七千八百三十四元，為其所憑
    論據。
  (二)然按貪污治罪條例第六條第一項第四款所稱【圖利】，係指圖得不法利益，且須
    基於不法圖利自己或第三人之犯意，並將犯意表現於行為，故公務員對於主管或
    監督事務所圖得利益，並非不法，無論為自己或第三人，若無從證明公務員有不
    法圖利之犯意，則其行為縱然失當，均難以該罪相繩，是否意在圖利，仍須以具
    體證據憑以認定，非可以行為結果或措施不當因而使人獲利，即據以推定，有最
    高法院八十六年度台上字第一四六三號判決足資參照。又貪污治罪條例業於九十
    年十一月七日修正公布，該條例第六條第一項第四款圖利罪之犯罪構成要件已修
    正為：「對於主管或監督之事務，明知違背法令，直接或間接圖自己或其他私人
    不法利益，因而獲得利益者。」茲比較該款修正前後，罰責雖屬相同，然修正後
    已增加「明知違背法令」之特別主觀要件，並增加「圖『自己或其他』私人不法
    利益」及「因而獲得利益者」之客觀要件，較修正前更為嚴謹，而有利於被告，
    是被告乙○○、丁○○為上揭行為時，固於前開法文修正生效前，惟依刑法第二
    條第一項前段規定，仍應適用裁判時即修正後之貪污治罪條例第六條第一項第四
    款規定。故修正後圖利罪之成立，除須行為人有【圖利之犯罪故意】外，並須公
    務員對於主管或監督之事務，【明知為違背法令】，而圖得私人之不法利益，並
    有【因而獲得利益】之結果，始屬相當。
  (三)訊據被告乙○○、丁○○均堅決否認有右揭圖利犯行，被告乙○○辯稱：本件
    工程於八十八年十月二十六日指定三家廠商後即依分層負責交由發包中心全權辦
    理比價，實無任何證據證明伊有圖利之事證，況依「中華青松科技股份有限公司
    」（下簡稱中華青松公司）之鑑定報告，廠商亦未圖得不法之利益。本件測謊
    鑑定報告書僅記載採控制問題法之鑑定結果，至就受測人受測時是否同意進行測
    謊、及當時身心狀態、意識如何，施測人是否具備專業訓練資格，施測過程中所
    採檢測方法與題組暨受測人對題組發問時反應之圖形記錄，測謊儀器運作情形及
    施測環境有無干擾之鑑定經過事項，俱未記載，與刑事訴訟法第二百零六條第一
    項、第二百零八條第二項之規定已有未合。測謊鑑定之基本要件能否謂無瑕疵，
    即不無研求餘地。檢察官未依刑事訴訟法之規定命鑑定機關提出報告，即遽採該
    測謊鑑定報告書為不利於被告之論證，難謂適法等語。被告丁○○辯稱：前開工
    程簽辦公文係經被告乙○○明確批示富勇土木包工業、榮群公司、鴻晟公司後，
    經主辦人邱全福送發包中心，由伊辦理發包事宜。因此，其由內容知悉被告乙○○所指定之廠商，與事理無違；又伊依被告乙○○所給予指定廠商之電話通知，
    亦屬常態之情事，雖通知時未曾做任何之紀錄，然此實為行政體系上常見之慣例
    ；而上開工程之開標，係由秘書甲○○主持開標，且有政風室主任黃榮宗、承辦
    人邱全福、主計謝美惠等在場，足見該工程確經開標程序而決標甚明，則伊顯無
    圖利之犯行；況由證人吳宗達之證詞及中華青松公司之鑑定結果，可知前述工程
    之決標價三百十六萬元觀之，依三百四十萬元之設計，其合理利潤百分之五為十
    七萬元，與決標價差額二十四萬元，足見訟爭工程開標決標時，並無使得標之私
    人得到不法之利益甚明等語。
  (四)而查嘉義縣梅山鄉鄉公所辦公廳舍因八十八年十月二十二日大地震嚴重毀損，獲
    得前嘉義縣縣長李雅景允諾補助四百萬元之經費興建「梅山鄉公所臨時辦公廳新
    建工程」等事實，除據被告乙○○供述甚詳外，並有嘉義縣政府政風室九十一年
    六月所呈之「嘉義縣梅山鄉公所臨時辦公廳新建工程弊端調查報告」影本及梅山
    鄉公所八十八年主管會報記錄影本附卷足憑（見臺灣嘉義地方法院檢察署九十一
    年度偵字第五四一六號卷第六○頁及法務部調查局嘉義縣調查站案卷證據編號三
    ）。又「鄉公所臨時辦公廳新建工程」編列之預算經核定為三百四十萬元乙情，
    業經證人即任職於馮子石建築師事務所負責設計規劃之吳宗達於嘉義縣調查站偵
    訊時及原審調查時證述明確（見他字卷第二二○頁正面及本院卷第一○八頁九十
    二年三月三十一日訊問筆錄），而依「重大天然災害搶救復建經費簡化會計審計
    手續處理要點」第四點規定：「災區搶救復建緊急需要之採購，得不適用政府採
    購法關於招標、決標之規定，各機關得自行以比價或議價方式辦理」乙節，有重
    大天然災害搶救復建經費簡化會計審計手續處理要點在卷可查（見法務部調查局
    嘉義縣調查站案卷證據編號一），是依上開規定，本工程以比價或議價之方式辦
    理，原均無不可，惟本件工程係經被告乙○○指定富勇土木包工業等三家廠商進
    行虛偽比價，而為不實之比價紀錄，業如前述，則本案被告乙○○、丁○○是否
    能以圖利罪相繩，仍須探究被告丙○○、戊○○是否因承包上開工程因此而獲取
    不法之利益為斷。
  (五)次查，「梅山鄉公所臨時辦公廳新建工程」編製之預算係三百四十萬元，已如前
    述，可知此預算金額較富勇土木包工業之得標價三百十六萬元為高，亦較本件工
    程完工時所追加之工程款總額三百三十二萬三千元為高乙情，有富勇土木包工業
    參加比價時所提出之「工程估價單」、「嘉義縣梅山鄉公所工程標單」及梅山鄉
    公庫０１５９８５號支票影本、「嘉義縣梅山鄉公所開標紀錄」、「工程開工報
    告書」影本各乙紙在卷可參（見法務部調查局嘉義縣調查站案卷證據編號五至七
    、十四）；顯然富勇土木包工業之得標價格及完工時向嘉義縣梅山鄉公所領取之
    工程款總額，均未高於「梅山鄉公所臨時辦公廳新建工程」所編列之預算甚明。
  (六)雖公訴人參酌丙○○於前開工程完工後所結算該工程之支出情形自算表（見他字
    卷第二一八頁），認丙○○承作上開工程之實際支出為二百八十五萬零一百五十
    一元（即上開支出情形自算表上所載二百五十一萬五千一百五十一元，加上丙○○支付予戊○○之工資、材料費用三十三萬五千元，共計二百八十五萬零一百五
    十一元），與證人張貞雄於嘉義縣調查站就本工程所核算之二百六十九萬元（見
    他字卷第一八二、一八三頁之工程估價單），二者差距甚微，而認上開丙○○所
    自算之二百八十五萬零一百五十一元為可採；再依丙○○於嘉義縣調查站偵訊時
    供稱本工程之合理利潤為「一成」（見他字卷第一九三頁背面），認定丙○○獲
    得超額利益十八萬七千八百三十四元云云（即本工程完工時之工程款總額三百三
    十二萬三千元【減】二百八十五萬零一百五十一元【減】二十八萬五千零一十五
    元《二百八十五萬零一百五十一元之一成》）。惟丙○○就前開工程所出具之自
    算表並未就該工程之各個土木工程項目予以臚列，則該自算表可否認定即係本件
    工程完工後所實際支出之費用，實非無疑；又姑不論證人張貞雄於原審審理時就
    上開估價單之真實性證稱係調查員拿預算書指示伊照抄乙情是否屬實（見原審卷
    第二五二、二五三頁九十三年四月十四日審判筆錄），然自該估價單觀之，證人
    張貞雄所核算之估價單其依憑之標準為何，亦無所悉？則本院殊難僅憑丙○○前
    開不完整之自算表，以及證人張貞雄毫無所據之估價單即遽認丙○○獲有十八萬
    七千八百三十四元之超額利潤。
  (七)又「梅山鄉公所臨時辦公廳新建工程」經原審函請中華青松公司鑑定結果認為：
    『本件「合理承攬費用範圍」係根據本案工程估價表之各別項目，以該公司之專
    業經驗及市場調查結果，並參酌現場實際觀察結果予以調整後而得，因調查評估
    之價格為九十二年十一、十二月，故須以臺灣地區營造工程物價指數予以回估至
    本案工程發生日即八十八年十一月（指數為101．17%），是本案梅山鄉公所臨時
    辦公廳新建工程之合理承攬費用範圍為三百四十四萬五千二百一十元至三百四十
    五萬四千四百六十五元，平均合理承攬費用為三百四十四萬八千八百七十七元。
    又本件「合理承攬利潤範圍」則係依照本案工程估價表之各別項目，其中合理承
    攬費用中估價項目『包商管理費』，該原數據調查評估之價格為九十二年十一、
    十二月，故參酌現場實際觀察結果予以調整後，該項目即為該包商承攬工程所預
    估之利潤；再依據中華民國八十九年一月六日財政部台財稅字第0880451243號函
    核定之八十八年度營利事業各業所得額及同業利潤標準，並以其中之營造業之同
    業利潤標準為準，就其淨利率所指之合理之利潤均約介於10％上下，因此各別個
    案工程當時市場之競爭程度調整，故合理利潤為10％左右，是本案梅山鄉公所臨
    時辦公廳新建工程之合理承攬利潤範圍為二十九萬五千八百七十一元至二十九萬
    八千二百八十六元，平均合理利潤為二十九萬七千二百一十四元。』等語，有上
    開公司就本工程所製作之承攬費用及合理利潤定研究報告書一份附於原審卷可稽
    。可知公訴人所認定丙○○之自算表二百八十五萬零一百五十一元，及證人張貞
    雄所核算之估價單二百六十九萬元，與上開鑑定所認定之平均合理承攬費用三百
    四十四萬八千八百七十七元，相去甚遠，相較於本工程所編列之預算為三百四十
    萬元，足見上開鑑定所認定之平均合理承攬費用，與事實較符合而堪予採信。再
    者，富勇土木包工業之得標價三百一十六萬元，及鴻晟公司、榮群公司之標價分
    別為三百二十八萬八千元及三百二十六萬元，以及本件工程完工時之工程款總額
    三百三十二萬三千元，均未逾前開鑑定所評估平均合理承攬費用之三百四十四萬
    八千八百七十七元，有富勇土木包工業、鴻晟公司、榮群公司參加比價時所提出
    之「工程估價單」、「嘉義縣梅山鄉公所工程標單」影本在卷可參（見法務部調
    查局嘉義縣調查站案卷證據編號十四），足見被告乙○○等四人就前開工程縱有
    不實比價之舉，亦未逾越本工程所編列之預算及上開鑑定所認定之平均合理承攬
    費用至明。又以上開鑑定之「平均合理承攬費用三百四十四萬八千八百七十七元
    」及「平均合理利潤二十九萬七千二百一十四元」，與本件工程之「工程款總額
    三百三十二萬三千元」比例計算，得知本件工程之合理利潤應約為「二十八萬六
    千三百六十六元」，則本院依全院卷證資料，尚難認丙○○就本件工程有逾二十
    八萬六千三百六十六元之「超額利潤」，復參以丙○○、戊○○堅決否認其等承
    作本工程有任何利潤等語（見原審卷第四三、五八頁九十二年二月十七日訊問筆
    錄、原審九十一年度聲羈字第四九號卷第九頁背面），是上開鑑定報告雖與公訴
    人所舉之上開資料不同，惟本件工程既經專業單位親自鑑定，則在無其他積極證
    據證明丙○○、戊○○確有獲取任何超額或不法利益下，尚難僅憑公訴人所指即
    謂丙○○、戊○○就該工程有獲取不法利益，況本工程完工迄今，均未有指摘該
    工程有何偷工減料之情事，自難逕認被告乙○○、丁○○有圖利之犯行。至被告
    乙○○、丙○○經測謊結果，雖就被告乙○○就系爭工程未收受好處，以及丙○○就系爭工程未拿好處給被告乙○○等情，均呈情緒波動之反應，研判有說謊，
    然測謊之鑑驗結果雖可作為審判之參考，但不得採為唯一或絕對之依據，業如前
    述，是上開測謊結果，與前述原審調查之證據未盡相符，尚難資為不利於被告乙○○、丙○○不利事實之認定，均併此敘明。
  (八)依上所述，公訴人所舉之證據並不足證明被告乙○○、丁○○二人有貪污治罪條
    例第六條第一項第四款之圖利犯行，此外復查無其他證據證明被告乙○○、丁○○確有如公訴人所指之圖利犯行，應屬不能證明被告乙○○、丁○○二人此部分
    之犯罪，原應就此部分諭知無罪，惟此部分公訴人認與其等前開論罪科刑部分有
    牽連犯之裁判上一罪關係一併起訴，依審判上不可分之原則，爰不另為無罪之諭
    知，附此敘明。
五、至被告丙○○、戊○○共同圍標前開工程之聯合行為，是否違反公平交易法第十
    四條，應依同法第三十五條之規定處罰乙節，起訴書之犯罪事實欄並未論及，顯
    係未經起訴，不在本院所得審理之範圍，宜由檢察官另行偵辦，併予記明。
據上論斷，應依刑事訴訟法第三百六十八條，判決如主文。
本案經檢察官林炎昇到庭執行職務。
中    華    民    國      九十三      年      八      月      十一      日
                                  臺灣高等法院臺南分院刑事第五庭
                                      審判長法官  顏    基    典
                                            法官  戴    勝    利
                                            法官  沈    揚    仁
右正本證明與原本無異。
如不服本判決，應於判決送達後十日內向本院提出上訴狀，其未敘述理由者並應於提
出上訴狀後十日內向本院補提理由書（應附繕本)。
                              法院書記官  呂    嘉    文
中    華    民    國      九十三      年      八      月      十一      日
附錄法條：
刑法第二百十三條：
公務員明知為不實之事項，而登載於職務上所掌之公文書，足以生損害於公眾或他人
者，處一年以上七年以下有期徒刑。
刑法第二百十六條：
行使第二百十條至第二百十五條之文書者，依偽造、變造文書或登載不實事項或使登
載不實事項之規定處斷。
